臺灣高等法院民事判決　　　　　　　　　　　　　　　九十二年度上字第七九０號
　　上　訴　人　甲○○原名林.
　　訴訟代理人　陳鄭權律師
　　複　代理人　劉君豪律師
　　被　上訴人　乙○○
　　訴訟代理人　陳良律師
右當事人間請求返還不當得利等事件，上訴人對於中華民國九十二年六月二十六日臺
灣臺北地方法院九十二年度訴字第八三五號第一審判決提起上訴，經本院於九十三年
一月十三日言詞辯論終結，判決如左：
    主      文
上訴駁回。
第二審訴訟費用由上訴人負擔。
    事實及理由
一、上訴人於原審起訴主張：兩造及訴外人高竹民於民國（下同）八十六年五月十五
    日簽訂合作契約書，共同出資成立最佳女主角婚紗攝影有限公司（下稱最佳女主
    角婚紗公司），由被上訴人任婚紗公司之負責人。被上訴人因資金所需，分別於
    八十七年七月十五日及同年九月十五日向上訴人借貸新台幣（下同）壹佰萬元及
    伍拾萬元，合計壹佰伍拾萬元。嗣為拓展公司業務規模，三人乃約定一切對外業
    務均以被上訴人個人名義為之，至所需資金則由三人平均分攤，上訴人即分別於
    八十七年六月三十日及八十七年七月十五日匯入壹拾柒萬元、貳拾伍萬元，合計
    肆拾貳萬元，此屬於公司所需資金，由上訴人代墊，由三人平均分攤。又因公司
    增資案，兩造與訴外人高竹民於八十七年七月二十四日簽訂協議書，約定由上訴
    人提供擔保向銀行借貸佰萬元，上訴人並分別於八十七年九月一日匯入壹拾伍
    萬捌仟元、八十七年九月十五日匯入伍拾肆萬元、八十七年十月三十日匯入伍拾
    萬元，及八十八年一月十九日匯入壹佰萬元整，合計共貳佰壹拾玖萬捌仟元，此
    部分亦屬於公司所需資金，由上訴人代墊，應由三人平均分攤，則被上訴人向上
    訴人借貸壹佰伍拾萬元及就其應分擔部分為無法律上原因受有利益，應返還上訴
    人合計壹佰拾肆萬捌仟玖佰元，上訴人得依民法第四百七十八條及同法第一百
    七十九條之規定，請求被上訴人返還等語。並聲明：(一)原判決廢棄。(二)右廢棄部
    分，被上訴人應給付上訴人貳佰捌拾肆萬捌仟玖佰元及自本訴狀繕本送達之翌日
    起至清償日止，按年息百分之五計算之利息。(三)前項聲明上訴人願供擔保請准宣
    告假執行。（原審為上訴人全部勝訴之判決，上訴人不服，提起上訴）。
二、被上訴人則以：依合作契約書約定，上訴人之股份比例為百分之三十，是上訴人
    應出資壹佰壹拾捌萬元，另上訴人對裝潢、器材、經常準備金在貳佰萬元範圍內
    ，應再負擔壹佰萬元，上訴人合計應給付被上訴人貳佰壹拾捌萬元，惟上訴人自
    八十六年五月二十一日付與訂金貳拾萬元後，其餘金額均未付與被上訴人，是上
    訴人稱匯入壹佰伍拾萬元及肆拾貳萬元部分，係屬上訴人遲延履行依合約應交付
    金額之一部分，另上訴人匯入合計貳佰壹拾玖萬捌仟元部分，係在被上訴人已退
    股及完成股權轉讓並變更登記完成後之事實，被上訴人對公司已不再有任何權利
    義務，自不再分擔盈虧，是上訴人之請求自無理由等語抗辯。並聲明：上訴駁回
    。
三、本件經原審法院於九十二年五月五日整理並協議簡化爭點（見原審卷第六十七至
    六十八頁之言詞辯論筆錄），是以本院僅就兩造協議簡化之爭點為審究，合先敘
    明。
四、查：（一）最佳女主角婚紗公司與上訴人（原名林佳芳）、高竹民約定三方共同
    投資經營最佳女主角婚紗公司，股份比例分別為百分之四十、百分之三十、百分
    之三十，高竹民即以其妻林美枝之名義與最佳女主角婚紗公司、被上訴人於八十
    六年五月十五日簽訂合作契約書。（二）上訴人、被上訴人與高竹民因最佳女主
    角婚紗公司增資案，為向銀行貸款三百萬元一事，於簡維能律師見證之下，於八
    十七年七月二十四日訂立協議書，約定由上訴人提供其所有坐落臺北縣永和市○
    ○路一三六號四樓之房屋及其基地作為擔保，向銀行借款三百萬元，由高竹民簽
    發票號0000000號、面額一百三十五萬元、經林美枝背書之本票交予上訴
    人作為擔保，由被上訴人簽發票號一○四二五七號、面額一百六十五萬元之本票
    交予上訴人作為擔保，俟最佳女主角婚紗公司將上開三百萬元之銀行貸款清償並
    辦理塗銷擔保登記後，上開本票債務視為消滅。（三）上訴人分別於八十七年七
    月十五日、九月十五，匯款一百萬元、五十萬元至被上訴人設於中國信託商業銀
    行敦南分行之個人帳戶；又於同年六月三十日、七月十五日、九月一日、九月十
    五日、十月三十日、八十八年一月十九日分別匯款十七萬元、二十五萬元，十五
    萬八千元、五十四萬元、五十萬元、一百萬元至最佳女主角婚紗公司設於中國國
    際商業銀行中山分行之帳戶等情，有協議書、銀行往來明細表、存摺部分影本、
    合作契約書可稽（見原審卷第四至十、八十三至八十五頁），且為兩造所不爭執
    （見原審卷第八十八至八十九頁之言詞辯論筆錄），自堪信為真實。
五、本件於原審經整理簡化之爭點如下（見原審卷第六十七頁至六十八頁之言詞辯論
    筆錄）：
（一）上訴人得否依民法第四百七十八條規定，請求被上訴人返還借款一百五十萬元
      ？兩造間是否成立借貸關係？
（二）上訴人得否依民法第一百七十九條規定，請求被上訴人返還一百三十四萬八千
      九百元？
    １、簽立協議書前之十四萬元部分：
    （１）上訴人於八十七年六月三十日、七月十五日匯款十七萬元、二十五萬元之
          原因為何？是否屬於兩造、高竹民應分攤之出資，而由上訴人代墊？
    （２）如屬三人之出資，則被上訴人就其應分攤部分（三分之一）是否無法律上
          原因而受利益？
    ２、簽立協議書後之一百二十萬八千九百元部分：
    （１）上訴人於八十七年九月一日匯款十五萬八千元、九月十五日匯款五十四萬
          元、十月三十日匯款五十萬元、八十八年一月十九日匯款一百萬元之原因
          為何？是否屬於兩造、高竹民應分攤之出資，而由上訴人代墊？
    （２）如屬三人之出資，則被上訴人就其應分攤部分（三分之一）是否無法律上
          原因而受利益？
六、茲分述如下：
（一）上訴人得否依民法第四百七十八條規定，請求被上訴人返還借款一百五十萬元
      ？
    １、兩造間是否成立借貸關係？
    （１）按上訴人就其主張之事實，應先負舉證之責任，必須證明其為真實後，被
          上訴人於其抗辯事實，始應負證明之責任，此為舉證責任分擔之原則（最
          高法院十八年上字第二八五五號判例、四十三年臺上字第三七七號判例參
          照）。又「按當事人主張有金錢借貸關係存在，須就其發生所須具備之特
          別要件即金錢之交付與借貸意思表示相互一致負舉證責任。而交付金錢之
          原因多端，或為買賣，或為贈與，或因其他之法律關係而為交付，非謂一
          有金錢之交付，即得推論授受金錢之雙方即屬消費借貸關係。若僅證明有
          金錢之交付，未證明借貸意思表示互相一致者，尚不能認有金錢借貸關係
          存在」，最高法院九十二年度台上字第五五七號判決可供參考（同院八十
          一年度台上字第二三七二號判決亦採相同見解）。
    （２）上訴人主張：被上訴人向其借貸一百五十萬元云云，惟為被上訴人所否認
          ，辯稱：上訴人之上開匯款係給付依合作契約書所應交付之出資云云，上
          訴人就有利於己之積極事實（兩造間存有借貸關係存在），依民事訴訟法
          第二百七十七條前段規定應負舉證責任。上訴人雖舉證人高竹民、林美枝
          為證，惟查：證人高竹民證稱：「（法官問：上訴人甲○○將一百五十
          萬元匯入被上訴人乙○○戶頭你知否？）我知道這件事。有兩筆，一筆是
          私人借款，一筆是公司借款。第一筆我印象中是在八十七年七月中匯入一
          百萬左右，那筆是私人借貸。另一筆是公司要遷移擴大、增資，在八十七
          年八月中，這筆匯入金額我忘了，不是五十萬就是一百萬」；「（法官問
          ：乙○○有向甲○○說「我個人名義向你借錢」？）有的。乙○○向林詠
          涵說要以個人名義借錢一百六十萬元，借來投資公司。」；「（法官問：
          林永涵確實將錢匯入乙○○的戶頭你知否？）匯錢的第一筆我知道，不知
          道是一百萬或是五十萬。因為我有催林佳芳去匯錢，她說她有匯了。」；
          「（法官問：乙○○向林佳芳借多少錢？）乙○○向林佳芳借一百六十萬
          ，按照股份百分之四十計算，這一百六十萬錢匯到何人戶頭我不知道。」
          ；「（法官問：乙○○私人借貸多少？）一百萬。這一百萬用途我不知道
          」；「增資的時候純粹談公司的事，一百萬的部分不是當時談的。一百萬
          匯到乙○○戶頭的事情我知道，一百萬不是和談增資同一天，詳細日期記
          不得了。第一筆我是第三者，我們同在一辦公室，他們在談我在我的辦公
          桌聽到的。增資的部份按照比率乙○○借一百六十萬。乙○○總共借二百
          六十萬元。」等語（見本審卷第三五頁至第四一頁）。就被上訴人個人借
          款之總額多少？究係一百萬元？一百五十萬元？二百萬元？一百六十萬元
          ？二百六十萬元？第一次借款之金額多少？究係一百萬元或五十萬元？，
          其陳述前後兩歧，故證人高竹民證言之證明力薄弱。證人林美枝（高竹
          民配偶）證稱：「（被上代問：請證人明確說明見過甲○○付款的次數和
          數額？）時間太久我記不得，記得五次有，金額不一定，因為有時候是張
          德福借錢」；「（法官問：如何分辨究竟是股金還是借錢？）我無法確定
          是股金還是借款，但是總共至少有五次，有時候是十萬或是二十萬，有時
          候是一疊鈔票，數目多少我不知道」等語（見本審卷第八三頁）。證人林
          美枝之證言，並無法確定上訴人交付被上訴人之現金係股金或係借款，且
          本件所牽涉之一百五十萬元均係匯款，證人林美枝之證言係交付現金，故
          與本部分無關。前開證人之證言，就一百五十萬元部分，並無法證明兩
          造間有借貸之合意存在。
    （３）上訴人雖將一百五十萬元匯至被上訴人個人帳戶，然金錢給付有諸多原因
          ，上訴人並未舉證證明兩造有成立消費借貸之合意，僅憑款項交付之單一
          事實不足以認定兩造間存有一百五十萬元之借貸關係存在。
    ２、綜上所述，兩造間既無借貸關係，上訴人依民法第四百七十八條規定，請求
        被告返還借款一百五十萬元，為無理由，應予駁回。
（二）上訴人得否依民法第一百七十九條規定，請求被上訴人返還一百三十四萬八千
      九百元？按「主張不當得利請求權之原告，係因自己之行為致造成原由其掌控
      之財產發生主體變動，則因該財產變動本於無法律上原因之消極事實舉證困難
      所生之危險自應歸諸原告，始得謂平。是以原告對不當得利請求權之成立要件
      應負舉證責任，亦即原告必須證明其與被告間有給付之關係存在，且被告因其
      給付而受有利益以及被告之受益為無法律上之原因，始能獲得勝訴之判決」，
      最高法院九十一年度年度台上字第一六七三號判決可供參考（同院七十八年度
      台上字第一五九九號判決、七十七年度台上字第一七五六號判決亦採相同見解
      ）。上訴人主張：為拓展公司業務規模，兩造及訴外人高竹民乃約定一切對外
      業務均以被上訴人個人名義為之，至所需資金則由三人平均分攤，上訴人即分
      別於八十七年六月三十日及八十七年七月十五日匯入壹拾柒萬元、貳拾伍萬元
      整，合計肆拾貳萬元，此屬於公司所需資金，由上訴人代墊，由三人平均分攤
      。又因公司增資案，兩造與訴外人高竹民於八十七年七月二十四日簽訂協議書
      ，約定由上訴人提供擔保向銀行借貸佰萬元，上訴人並分別於八十七年九月
      一日匯入壹拾伍萬捌仟元、八十七年九月十五日匯入伍拾肆萬元、八十七年十
      月三十日匯入伍拾萬元，及八十八年一月十九日匯入壹佰萬元整，合計共貳佰
      壹拾玖萬捌仟元，此部分亦屬於公司所需資金，由上訴人代墊，應由三人平均
      分攤，則被上訴人就其應分擔部分為無法律上原因受有利益，應返還上訴人合
      計壹佰拾肆萬捌仟玖佰元云云，依上訴人之主張，兩造間依合作契約書及協
      議書，有代墊之法律關係存在（按：被上訴人否認有該法律關係存在，上訴人
      亦未舉證以實其說），依上訴人之陳述，即屬「有法律上之原因」，而非「無
      法律上之原因」，上訴人主張被上訴人成立不當得利，與不當得利之要件不符
      ，而顯無理由。除前開事由外，本部分之金額係匯入最佳女主角婚紗公司帳戶
      ，而非被上訴人之帳戶，為兩造所不爭執，上訴人亦應舉證證明被上訴人受有
      利益。茲分述之：
    １、簽立協議書前之十四萬元部分：
    （１）上訴人於八十七年六月三十日、七月十五日匯款十七萬元、二十五萬元之
          原因為何？被上訴人是否得有利益？
        上訴人主張：其於八十七年六月三十日、七月十五日匯款十七萬元、二十
          五萬元，係上訴人代墊，屬於兩造、高竹民應分攤之出資云云，惟為被上
          訴人所否認，抗稱：此為上訴人遲延履行依合約應交付金額之一部分等語
          ，上訴人自應就此有利於己之積極事實負舉證責任。
        查合作契約上記載之當事人為上訴人、林美枝、最佳女主角婚紗公司，有
          合作契約影本可按（見原審卷第八十三頁）。依合作契約書第三條之約定
          ，如公司所需費用逾越預算金額，須由最佳女主角婚紗公司、上訴人、林
          美枝另行增資給付。則負有出資義務者應為最佳女主角婚紗公司，而非被
          上訴人，上訴人主張被上訴人負有出資義務，顯與合作契約之明文約定不
          合。雖然最佳女主角婚紗公司於訂立合作契約前，實際受被上訴人之掌控
          ，為被上訴人所不爭執（見本審卷第九十五頁），但此乃事實問題，於法
          律上最佳女主角婚紗公司有獨立人格，與被上訴人係不同之人，合作契約
          既記載最佳女主角婚紗公司有出資義務，有出資義務者即非被上訴人。又
          前開二筆款項係直接匯至最佳女主角婚紗公司之帳戶，上訴人並未舉證證
          明被上訴人獲得利益，即無不當得利可言。
    （２）綜上所述，上訴人既無法證明被上訴人獲有十四萬元之不當得利，其依民
          法第一百七十九條規定，請求被上訴人返還十四萬元，為無理由。
    ２、簽立協議書後之一百二十萬八千九百元部分：
    （１）上訴人於八十七年九月一日匯款十五萬八千元、九月十五日匯款五十四萬
          元、十月三十日匯款五十萬元、八十八年一月十九日匯款一百萬元，被上
          訴人是否得有利益？
        上訴人主張：兩造與高竹民簽訂協議書後，向銀行借貸未果，為求履行協
          議書之增資約定及使公司能繼續經營，遂於八十七年九月一日匯款十五萬
          八千元、九月十五日匯款五十四萬元、十月三十日匯款五十萬元、八十八
          年一月十九日匯款一百萬元，前開款項係屬兩造、高竹民應分攤之出資云
          云，惟為被上訴人所否認，上訴人自應就此有利於己之積極事實負舉證責
          任。
        按「按確定判決之理由雖無既判力，惟法院於判決理由中，就訴訟標的以
          外當事人主張之重要爭點，本於當事人辯論之結果，已為判斷時，其對此
          重要爭點所為之判斷，除有顯然違背法令之情形，或當事人已提出新訴訟
          資料，足以推翻原判斷之情形外，應解為在同一當事人間就該重要爭點所
          提起之訴訟中，法院及當事人就該已經法院判斷之重要爭點法律關係，皆
          不得任作相反之判斷或主張，始符民事訴訟上之誠信原則」，最高法院九
          十二年度台上字第一三九九號判決可供參考。兩造間確認本票債權不存在
          等事件，業據台灣台北地方法院九十年簡上字第四二四號判決確定，該判
          決認定：「本件協議書之首固有：『立協議書人林佳芳（即上訴人甲○○
          ，下稱甲方）、高竹民（下稱乙方）、乙○○（即被上訴人，下稱丙方）
          茲為最佳女主角婚紗攝影事業有限公司增資一案，同意訂立協議書如下：
          』之記載，而可認系爭協議之因緣起於最佳女主角公司增資一案，惟審酌
          本件協議書所載『：：一、為擔保最佳女主角婚紗攝影向銀行借款新台幣
          （下同）三百萬元，甲方願提供其所有座落台北縣永和市○○路一三六號
          四樓之房屋及基地作為擔保。：：三、丙方就該三百萬元之債務，應簽發
          金額一百六十五萬元，到期日授權甲方之本票乙紙，交付甲方作為擔保。
          ：：』各語以觀，本件被上訴人依協議書第三條簽發系爭本票交上訴人收
          執，係就上訴人將依協議書第一條約定提供其所有之不動產作為擔保向銀
          行借款一事而為，非泛就最佳女主角公司增資而為甚明，此徵諸協議書第
          四條：『：：四、如最佳女主角公司將上開三百萬元債務清償並辦理塗銷
          擔保登記，上開本票債務視為消滅。：：』之約定益明；就此證人即系爭
          協議書之見證律師簡維能亦到庭證稱：上訴人要提供不動產向銀行借款，
          為保障上訴人權益，由其擔任見證人訂立協議書，約定高竹民、乙○○兩
          人要開票給上訴人做為擔保，日後如果銀行借款未能清償，則以票據做為
          清償，協議書是針對如何保障上訴人的房地權益，當時雖有提到增資，但
          沒有納入協議條文等語屬實，是本件系爭本票僅係為擔保上訴人提供不動
          產向銀行借款一事而為，未及其他一節，自堪信為真實，要不得僅因書據
          中有『增資』一語之記載，即任意推解謂被上訴人簽立系爭本票係為擔保
          最佳女主角公司（或被上訴人本身）因增資所負之任何債務之清償，致失
          兩造原協議之真意，是上訴人所辯各語，尚無足採」等語，有該判決可證
          （見本院卷第一一三頁至第一一四頁）。前開判斷並無顯然違背法令之情
          形，上訴人亦未提出新訴訟資料，足以推翻原判斷，本院本於相同之資料
          ，亦為相同之判斷，認定：本件協議書之簽訂與增資無關。
        上訴人曾於臺灣台北地方法院九十年度簡上字第四二四號確認本票債權不
          存在等事件審理時到庭陳稱：當時我寫協議書的意思是就我借款給公司的
          錢，要求高竹民、乙○○給我保障等語，業據原審核閱卷宗屬實（見原審
          九十年度簡上字第四二四號卷第八十八頁之準備程序筆錄），最佳女主角
          婚紗公司並未辦妥銀行貸款，為兩造所不爭執，條件既未成就，被上訴人
          即不因協議書之約定，負有任何義務。上訴人於最佳女主角婚紗公司無法
          辦理銀行貸款後陸續匯款至最佳女主角婚紗公司之帳戶，係屬上訴人與最
          佳女主角婚紗公司間之法律關係，無法證明被上訴人獲有任何利益。
        故上訴人無法舉證證明上訴人與被上訴人間有給付之關係存在，亦無法證
          明被上訴人因其給付而受有利益以及被上訴人之受益為無法律上之原因。
    （２）綜上所述，上訴人既無法證明被上訴人受有一百二十萬八千九百元之不當
          得利，其依民法第一百七十九條規定，請求被上訴人返還一百二十萬八千
          九百元，為無理由。
七、兩造對於被上訴人於八十七年六月二十七日退股後，上訴人為董事，並不爭執，
    並有公司變更登記事項卡可證（見本審卷第七一頁至第七二頁），上訴人主張：
    退股後，被上訴人仍為最佳女主角婚紗公司實際負責人云云，惟為被上訴人所否
    認，並辯稱：被上訴人退股後，公司之事其均不知道等語，上訴人就此有利於己
    之積極事實，應盡舉證責任，上訴人並未舉證以實其說，自不可採。依上訴人之
    主張，本件之爭點係：被上訴人有無向上訴人借貸一百五十萬元？簽立協議書前
    ，被上訴人依據合作契約書是否獲有十四萬元之不當得利？簽立協議書後，被上
    訴人依據協議書是否獲有一百二十萬八千九百元之不當得利？如前所述，被上訴
    人是否為公司實際負責人，並非本件重要爭點。上訴人另主張：證人高竹民證稱
    ：「那次是根據增資，三個人股份按比例分攤，每個人要拿出錢來，我和乙○○
    都想投資，但我們都沒有錢，所以向上訴人甲○○借錢來投資，我們說好如果公
    司賠錢，我們也要還那筆錢」、「簽立協議書之目的是公司要增資，我和被上訴
    人向上訴人借錢來增資」、「因為我們都沒有錢，我跟乙○○才會向甲○○借錢
    」；高竹民另案原審九十一年訴字第五二二七號事件證言「：：但是要增設店要
    資金：：，但是我和原告（即乙○○）都沒錢，所以要向被告（即甲○○）借錢
    ，後來由我和原告向被告借錢來投資公司：：，所以我開了一百三十五萬元的票
    給被告」，可知上訴人匯入婚紗公司之款項，係被上訴人及高竹民向上訴人所借
    ；及上訴人亦曾對高竹民聲請本票裁定並進而強制執行，也已取得債權憑證。若
    簽訂系爭協議書之目的非為公司增資所需，高竹民不負出資返還上訴人之義務，
    其豈有不於進行強制執行程序時提起確認本票債權不存在訴訟以保障自我權益之
    理？高竹民於原審九十一年訴字第五二二七號事件更稱「因為我向上訴人借錢，
    借錢當然要還錢」，可知上訴人匯入婚紗公司之款項，確係被上訴人及高竹民向
    上訴人所借云云。惟查簽立協議書前之十四萬元及簽立協議書後之一百二十萬八
    千九百元部分，有關爭點效之問題及本院之認定，已如前述，茍如證人高竹民所
    言，該部分係屬借貸關係，其係有法律上之原因，亦與上訴人主張之不當得利不
    合。證人高竹民是否對上訴人之本票裁定及強制執行無異議，亦屬其個人問題，
    證人高竹民與被上訴人人格個別，利害關係未必一致，自不得以證人高竹民個人
    之行為，論斷兩造間之法律關係。上訴人又主張：如鈞院仍認上訴人匯款入被上
    訴人帳戶之原因是為履行之前合作契約書所積欠之款項，但上訴人所應匯給被上
    訴人者僅有五十九萬元，扣除上訴人已付之訂金二十萬元，僅餘者為三十九萬元
    債務，而上訴人匯入被上訴人個人帳戶為一百五十萬元，相扣抵之結果，被上訴
    人仍應還給上訴人一百一十一萬元云云（按：上訴人之聲明並未變更）。惟查上
    訴人請求返還一百五十萬元借款部分，為無理由，已如前述，故亦無上訴人主張
    抵銷之問題。本案事證已臻明確，兩造其餘主張、陳述及所提之證據，對判決結
    果不生影響，均毋庸再予論述，附此敘明。
八、從而，上訴人請求被上訴人給付二百八十四萬八千九百元，及自本訴狀繕本送達
    之翌日（即九十二年四月十四日）起至清償日止，按年息百分之五計算之利息，
    為無理由，應予駁回。其假執行之聲請亦失所附麗，應併予駁回。原審為上訴人
    敗訴之判決，及駁回其假執行之聲請，並無不合。上訴意旨指摘原判決不當，求
    予廢棄改判，為無理由，應予駁回。
九、據上論結，本件上訴為無理由，依民事訴訟法第四百四十九條第一項、第七十八
    條，判決如主文。
中　　　華　　　民　　　國　　九十三　　年　　　一　　　月　　二十九　　日
                                民事第六庭
                                    審判長法  官  林  丁  寶
                                          法  官  陳  博  享
                                          法  官  林  恩  山
正本係照原本作成。
如不服本判決，應於收受送達後二十日內向本院提出上訴書狀，其未表明上訴理由者
，應於提出上訴後二十日內向本院補提理由書狀（均須按他造當事人之人數附繕本）
上訴時應提出委任律師或具有律師資格之人之委任狀；委任有律師資格者，另應附具
律師資格證書及釋明委任人與受任人有民事訴訟法第四百六十六條之一第一項但書或
第二項（詳附註）所定關係之釋明文書影本。
中　　　華　　　民　　　國　　九十三　　年　　　一　　　月　　三十　　　日
　　　　　　　　　　　　　　　　　　　　　書記官  周  淑  靜
附註：
民事訴訟法第四百六十六條之一（第一項、第二項）：
對於第二審判決上訴，上訴人應委任律師為訴訟代理人。但上訴人或其他法定代理人
具有律師資格者，不在此限。
上訴人之配偶、三親等內之血親、二親等內之姻親，或上訴人為法人、中央或地方機
關時，其所屬專任人員具有律師資格並經法院認為適當者，亦得為第三審訴訟代理人
。
